【裁判字號】    99,訴,797
【裁判日期】    990826
【裁判案由】    家暴殺人未遂
【裁判全文】
臺灣板橋地方法院刑事判決               99年度訴字第797號
公  訴  人  臺灣板橋地方法院檢察署檢察官
被      告  乙○○
指定辯護人  本院公設辯護人  丁○○
上列被告因家暴殺人未遂案件，經檢察官提起公訴（98年度偵字
第33526 號），本院判決如下：
    主  文
乙○○殺人，未遂，處有期徒刑伍年貳月。
    事  實
一、乙○○為甲○○之直系血親尊親屬，2 人具有家庭暴力防治
    法第3 條第3 款之家庭成員關係，2 人平日相處不睦。乙○
    ○於民國98年12月1 日下午3 時許，在其位於臺北縣土城市
    ○○路○段196 巷5 號4 樓之住處，因不滿甲○○關其電視
    ，遂用力敲打甲○○臥室房門，甲○○打開臥室房門將乙○
    ○推出門後，旋入內並將臥室房門鎖上，拒絕對話，乙○○
    竟惱羞成怒，其明知菜刀為堅硬刀刃鋒利之金屬製品，若持
    之往人體要害頭部等處重砍，足以致人於死，竟仍基於殺人
    之故意，前往廚房取出菜刀1 把，繼之至陽台持發電機所用
    之汽油1 瓶從甲○○臥室房門門縫中潑灑，甲○○察覺有異
    而打開臥室房門，乙○○即持上開菜刀，一邊呼喊「我敢生
    你，就敢把你收拾起來」一邊揮砍甲○○頭部、手部等處，
    造成甲○○受有頭部創傷、左頭皮5 公分撕裂傷、右鎖骨下
    6 公分撕裂傷、左額骨骨折、右手腕3 公分深部撕裂傷併神
    經損傷及肌腱斷裂、腕骨骨折、左眉2 公分撕裂傷、左臉1
    公分部撕裂傷之傷害。嗣因附近鄰居報警並經救護人員緊急
    將甲○○送往亞東紀念醫院急救，始倖免於死。
二、案經甲○○訴由臺北縣政府警察局土城分局報請臺灣板橋地
    方法院檢察署檢察官偵查起訴。
    理  由
壹、程序部分：
一、按被告以外之人於審判外之言詞或書面陳述，除法律有規定
    者外，不得作為證據，刑事訴訟法第159 條第1 項固定有明
    文。然被告以外之人於偵查中向檢察官所為之陳述，除顯有
    不可信之情況外，得為證據；被告以外之人於審判外之陳述
    ，雖不符同法第159 條之1 至之4 之規定，而經當事人於審
    判程式同意作為證據，法院審酌該言詞陳述或書面陳述作成
    時之情況，認為適當者，亦得為證據；又當事人、代理人或
    辯護人於法院調查證據時，知有第159 條第1 項不得為證據
    之情形，而未於言詞辯論終結前聲明異議者，視為有前項之
    同意，同法第159 條之1 第2 項、第159 條之5 亦分別定有
    明文。又刑事訴訟法第159 條之5 的立法意旨在於傳聞證據
    未經當事人之反對詰問予以核實，原則上先予排除。惟若當
    事人已放棄反對詰問權，於審判程式中表明同意該等傳聞證
    據可作為證據；或於言詞辯論終結前未聲明異議，基於尊重
    當事人對傳聞證據之處分權，及證據資料愈豐富，愈有助於
    真實發見之理念，上開傳聞證據亦均得資為證據。經查：
  (一)關於證人甲○○於警詢中之陳述，係屬被告以外之人於審判
    外之言詞陳述，依刑事訴訟法第159 條之規定，屬於傳聞證
    據而不具證據能力，且因被告乙○○及指定辯護人於本件準
    備程序中已表示不同意作為本案證據使用，是以其警詢之供
    述尚無證據能力。
  (二)關於證人甲○○於偵查中之陳述，係經檢察官諭知證人有具
    結之義務及偽證之處罰並命朗讀結文具結擔保其證言之真實
    性後，以證人身份，於檢察官面前完整、連續陳述其親身經
    歷，且查無證據顯示係遭受強暴、脅迫、詐欺、利誘等外力
    干擾情形，或在影響其心理狀況致妨礙其自由陳述等顯不可
    信之情況，而被告乙○○及指定辯護人復未能提出上開證人
    在偵查中所述有何其他顯不可信之情況，引用上開證人於檢
    察官面前所為陳述作為證據應屬適當，依刑事訴訟法第159
    條之1 第2 項之規定，自具證據能力。
二、另本件認定事實所引用之卷內其餘卷證資料（包含文書證據
    等證據），被告及辯護人於準備程式同意作為本案證據，且
    審判程式中復未於言詞辯論終結前表示異議，且卷內之文書
    證據等，亦無刑事訴訟法第159 條之4 之顯有不可信之情況
    與不得作為證據之情形，則依刑事訴訟法第159 條之5 之規
    定，本件認定事實所引用之所有文書證據等證據，均有證據
    能力，合先敘明。
貳、實體部分：
一、訊據被告乙○○固不否認甲○○係伊兒子，並於上開時、地
    因不滿甲○○關電視，遂前往廚房拿取菜刀，又於甲○○打
    開房門後，伊持菜刀砍甲○○，同時稱「你這樣忤逆我，我
    敢生你，就敢把你收起來，不要讓你去危害社會」等情，然
    矢口否認有為殺人未遂之犯行，並辯稱：當天伊在看電視，
    甲○○就把電視關掉，伊再打開電視，甲○○又把電視關起
    來，就打伊，並稱要把伊打到住院後，就進入房間裡面，伊
    就去廚房拿刀要嚇甲○○，但甲○○打開門後就拿東西敲伊
    ，伊因此氣起來，才會砍傷甲○○，另汽油是放在客廳，不
    知道是伊或甲○○踢倒，也不知道汽油如何流進去甲○○房
    間內，伊並沒有潑灑汽油云云。至公設辯護人另為被告乙○
    ○辯護：被告乙○○有請路人報警且在場等候警員前來處理
    ，被告李松村符合自首情形等詞。經查：
  (一)觀之證人即被害人甲○○於偵查中具結證稱：被告是伊爸爸
    ，又於98年12月1 日下午3 時，伊與被告在住處有發生爭執
    ，因被告一開始就亂罵人，之後被告敲伊的門，伊開門後，
    被告作勢要打伊，伊就把被告推開並把門關起來，被告又來
    撞門，後來把汽油從門縫潑進來等情明確（見98年度偵字第
    33526 號偵查卷宗第50至51頁），其於本院審理中亦證述：
    被告係伊爸爸，又當天伊人在房間聽音樂，被告就回來，被
    告在客廳罵髒話，那時伊並沒有理會，過沒多久，被告就越
    罵越激烈，並跑過來敲伊房門，伊也沒有多理會，被告就越
    敲越大聲，伊就把音樂開得更大聲，被告一直敲打房門的門
    鎖，一直想進來，伊就開門把被告推開，之後關上房門等語
    綦詳（見本院卷第47頁），可見被告乙○○有於上開時、地
    敲打告訴人甲○○臥室房門，告訴人甲○○打開臥室房門後
    ，卻將被告乙○○推出門外，旋入內並將臥室房門鎖上之情
    。另參以被告乙○○於警詢、偵查及本院準備程序中均供述
    ：當天甲○○在房間內，伊在客廳看電視，可能伊看電視吵
    到甲○○，甲○○就走出來直接把電視關掉，伊再把電視打
    開，甲○○就直接毆打伊，伊還沒有還手，甲○○就走回房
    內，伊很生氣，就走進廚房拿菜刀，並拿菜刀去撞甲○○房
    門要甲○○出來等語不諱（見同上偵查卷宗第7 至8 、46頁
    及本院卷第16背面、48背面頁），足見被告乙○○有於上開
    時、地因不滿告訴人甲○○關電視，且告訴人甲○○進入臥
    室內將房門鎖上，對被告乙○○敲門之舉，置之不理，遂惱
    羞成怒，進而前往廚房拿取菜刀乙節，已堪認定。
  (二)又稽證人甲○○於偵查中具結證述：伊將房門關起來後，被
    告從門縫將汽油潑進來，又汽油平常放在陽台上，不會放在
    伊房間的門口等語明確（見同上偵查卷宗第51頁），其於本
    院審理中另證陳：當天伊將門關上後，被告就拿汽油往伊房
    間門下面慢慢潑進來，這時候伊看情況有一點不對，就再把
    門打開之情（見本院卷第47頁），顯見被告乙○○為了讓告
    訴人甲○○打開房門確實有撥灑汽油之行為。另佐以證人即
    被告之配偶丙○○於本院審理中具結證陳：伊家裡有使用發
    電機，發電機是使用汽油，汽油是以有蓋子的飲料保特瓶裝
    著，而發電機平常放在陽台邊角落，汽油就放在陽台門邊旁
    角落，距離甲○○房門差不多一個客廳十幾坪的距離，又於
    98年12月1 日前，被告並沒有要把發電機拿出來準備的情形
    ，汽油放置位置如果踢倒，汽油不會流到甲○○的房間，此
    外，當天回家時，伊發現保特瓶好像有人拿到客廳，且發現
    伊兒子房門下面有汽油，但面積不會很大，汽油潑灑出來的
    痕跡在房間跟廚房之間等語綦詳（見本院卷第41至41背面頁
    ），則由發電機所用之汽油係以有蓋子的保特瓶盛裝且平日
    放置位置並非在客廳之情以觀，縱使被告乙○○不小心踢倒
    ，裝於瓶內之汽油理應不會流出，即便流出，該1 瓶保特瓶
    之汽油量，亦不至於流至告訴人甲○○之房間，堪認被告乙
    ○○係從平日放置汽油瓶處取出，進而打開汽油瓶並潑灑汽
    油至告訴人甲○○房門門縫藉此迫使告訴人甲○○開房門乙
    節，是被告乙○○辯稱：沒有撥灑汽油，汽油是放在客廳，
    不知道是伊或甲○○踢倒，也不知道汽油如何流進去甲○○
    房間內云云，顯係臨訟卸責之詞，不足採信。
  (三)復參以證人甲○○於偵查中證陳：被告從門縫將汽油潑進來
    ，伊就開門，一開門，被告就拿菜刀用右手揮砍伊，伊用右
    手去擋，伊頭部有被砍到，右手手筋被砍斷，被告邊砍邊用
    台語罵一些髒話並說「我可以生你，也可以把你殺死」，後
    來伊跌倒且沒有力氣，被告就要伊向他磕頭，伊磕了4、5下
    後，就開門衝到樓下去，被告也追到樓下去，警察有看到，
    伊就呼叫求救等語（見同上偵查卷宗第50頁）；其於本院審
    理中另證述：被告拿汽油往伊房間門下面慢慢潑進來，伊看
    情況有一點不對，便打開門，被告就拿刀直接往伊左上方揮
    過來，伊用右手去擋頭左半部，右手也被砍到，而左邊的肩
    膀也有砍到，被告砍伊時，伊一直在做掙扎，覺得快不行了
    ，就退回房間，被告卻過來，一直踢伊、打伊且在那邊罵髒
    話、叫囂，這時整個房間都是伊的血，後來伊爬到客廳打電
    話的地方，發現自己的手都是血，被告還是繼續在那邊罵伊
    ，並要伊磕頭，被告有說生伊就可以殺伊，伊趁機用最後的
    力氣衝出去，衝出去後的第一個反應就是按電梯及隔壁鄰居
    的門鈴，但隔壁鄰居不理人，伊就坐電梯下去，被告也追下
    來，伊跑到住家附近的十字路口，被告也一直追，伊一直大
    聲地呼喊救命，這時候好像有人報警，過沒多久，警察來了
    並要被告將手上的刀子丟掉，被告才丟掉等語（見本院卷第
    47頁），互核證人甲○○於偵查及本院審理中證述之情節大
    致相符，若不是其親身經歷，亦無可能於偵查及本院審理中
    就相關情節猶能在事後清楚的描述具體內容，可見被告乙○
    ○於上時、地持菜刀砍殺告訴人甲○○頭部、手部等處之情
    。另徵之被告乙○○於警詢中自承：伊有持刀砍殺甲○○，
    該兇器是伊等發生爭執後，伊從廚房拿取出來的菜刀，又伊
    本來只是要拿菜刀嚇甲○○，情急下就朝甲○○頭部方向砍
    殺，之後伊也有拿菜刀威脅甲○○下跪，另外也有對甲○○
    說「我能生你，也就能收拾你，怕你危害社會」之情（見同
    上偵查卷宗第7 至9 頁），其於偵查中亦供述：伊有持菜刀
    砍傷甲○○，又伊本來只是要嚇嚇甲○○，結果甲○○拿東
    西打伊，伊才還手，而伊有說「我敢生你，就敢把你收拾起
    來」，之後甲○○就跑到樓下，伊也跟著到樓下等語（見同
    上偵查卷宗第38至39、46至48頁），其於本院審理中亦自陳
    ：伊氣起來才會砍傷甲○○，並不知道砍甲○○什麼地方，
    又伊在砍時，有一邊表示「你這樣忤逆我，我敢生你，就敢
    把你收起來，不要讓你去危害社會」，也有叫甲○○下跪等
    語（見本院卷第16背面、48背面頁），堪認被告乙○○確實
    有於上開時、地持菜刀砍傷告訴人甲○○之情至明。
  (四)按刑法上殺人未遂罪與傷害罪之區別，端在以加害人於行為
    之初有無戕害他人生命之故意為斷，迭經最高法院揭有判例
    足資參照。至殺人犯意之存否，固係隱藏行為人內部主觀之
    意思，被害人傷痕之多寡、受傷處所是否即為致命部分、傷
    勢輕重程度、加害人下手情形、所用兇器為何，並與被害人
    曾否相識、有無宿怨等情，雖不能執為區別殺人未遂與傷害
    之絕對標準，然非不得旴衡審酌事發當時情況，觀其行為動
    機，視其下手情形、用力輕重、剌傷部位之手段，佐以其所
    執兇器、致傷結果、與被害人之關係暨行為後之情狀等予以
    綜合觀察論斷。本件被告乙○○行兇所使用之菜刀1 把，為
    金屬製品，刀刃鋒利，有查獲之照片可證（見同上偵查卷宗
    第30頁），其對人之身體、生命所構成之威脅遠非徒手毆打
    或一般小型金屬器械所可比擬。又告訴人甲○○因被告乙○
    ○持菜刀殺傷之行為，受有頭部創傷、左頭皮5 公分撕裂傷
    、右鎖骨下6 公分撕裂傷、左額骨骨折、右手腕3 公分深部
    撕裂傷併神經損傷及肌腱斷裂、腕骨骨折、左眉2 公分撕裂
    傷、左臉1 公分部撕裂傷之傷害，業據告訴人甲○○於偵查
    及本院審理中均指訴歷歷，且有亞東紀念醫院診斷證明書2
    張附卷可稽（見同上偵查卷宗第23、53頁），而證人甲○○
    於偵查及本院審理中指訴：伊一開門，被告就持菜刀往頭部
    方向砍，伊右手去抵擋，右手手腕被砍傷，而頭部仍受傷一
    節，詳於前述，顯見告訴人甲○○因此頭部、手部等處受傷
    等情。又告訴人甲○○於98年1 月12日急診入院緊急接受治
    療，此有前述診斷證明書檢附急診病歷、亞東紀念醫院手術
    同意書在卷可稽（見同上偵查卷宗第53至62頁），由上揭說
    明可知，被告乙○○以菜刀砍人身體之頭部、手部，而頭部
    為人體重要部位，頭部為人之生命中樞，構造甚為脆弱，顱
    骨職司保護人之大腦、小腦、延腦及臉部五官，如頭部有所
    損傷或顱骨骨折，可能會有腦震盪、甚至在短期間失去性命
    之高度危險，而手部為動脈之所在，佈滿血管及神經，均不
    堪外力之重擊，倘因受外力之擊打，極易造成顱內出血壓迫
    腦部神經或血管、切斷而引起死亡之結果，此為一般人所得
    以預見之事實，亦當為被告乙○○所明知，被告乙○○以菜
    刀砍告訴人甲○○時，其顯係選定對人身體重要部位（頭部
    ）砍殺，因告訴人甲○○以右手阻擋，當場仍造成告訴人甲
    ○○右手腕3 公分深部撕裂傷併神經損傷及肌腱斷裂，且左
    頭皮亦有5 公分撕裂傷等傷勢，該右手腕之傷勢既深且長，
    此有告訴人甲○○右手腕受傷之照片1 張附卷可稽（見同上
    偵查卷宗第54頁），可見被告乙○○下手時力道極為猛烈。
    再參以現場照片所示，案發現場地板上可見血跡噴濺痕，且
    該噴濺痕跡之面積不小、高度非低（見同上偵查卷宗第27至
    29、63頁），綜觀被告乙○○於前揭時地所使用之兇器、揮
    砍部位、告訴人甲○○所受之傷害、血液飛濺情形，倘若被
    告乙○○持菜刀僅係為了恫嚇告訴人甲○○，並非不可避開
    人體重要器官，然被告乙○○捨此不為，猶特地先前往廚房
    拿取上開具有殺傷力之菜刀，進而以汽油潑灑進入告訴人甲
    ○○房門藉此讓告訴人甲○○開門，即持上揭菜刀朝告訴人
    甲○○頭部揮砍，並因此造成告訴人甲○○受有前述之傷害
    ，力道之猛，顯非單純想要恫嚇、傷害告訴人甲○○而已。
    又告訴人甲○○雖未喪失意識，然依前揭現場血液飛濺及告
    訴人甲○○所受傷害情形，復佐以上開亞東紀念醫院急診病
    歷及手術記錄所載，告訴人甲○○經送醫後即手術救治可知
    ，如有延遲送醫清創縫合，告訴人甲○○可能因失血過多而
    發生死亡結果，告訴人甲○○係及時送醫搶救始倖免於死，
    被告乙○○犯行因而未能得逞，是被告乙○○於案發時確有
    殺人之故意，乃灼然甚明。何況告訴人甲○○證述：被告當
    時一邊講說「我敢生你，就敢殺你」之詞，亦於前述，互核
    被告乙○○於警詢、偵查及本院審理中坦認：伊有說「我能
    生你，也就能收拾你，怕你危害社會」等語，則由被告乙○
    ○當場陳述「收拾」、「避免危害社會」之詞，且客觀上持
    菜刀砍傷告訴人頭部等重要部位，益徵被告乙○○有殺人之
    故意，是被告乙○○辯稱：僅係嚇嚇告訴人甲○○云云，亦
    不足採信。
  (五)綜上所陳，本件事證已臻明確，被告乙○○所辯無非事後卸
    責之詞，均不足採，其犯行堪以認定，應依法論科。
二、按家庭暴力防治法內所謂之「家庭暴力罪」，並無刑罰刑度
    之規定，自非具體如刑法分則所規範之刑事罪名，依該法第
    2 條第2 項所規定，此係泛指家庭成員間故意實施家庭暴力
    行為而成立其他法律所規定之犯罪而言。查被告乙○○與告
    訴人甲○○係直系血親關係，且被告乙○○殺告訴人甲○○
    未遂之行為屬於對家庭成員間實施身體不法侵害之行為，自
    該當家庭暴力防治法所稱之家庭暴力罪。惟因家庭暴力防治
    法對於家庭暴力罪並無科處刑罰之規定，是以僅依刑法殺人
    未遂罪予以論罪科刑即可，核被告乙○○所為，係犯刑法第
    271 條第2 項、第1 項之殺人未遂罪。又其基於殺人之犯意
    著手殺傷告訴人甲○○，然告訴人甲○○未生死亡之結果，
    爰依刑法第25條之規定，按既遂犯之刑減輕之。按自首以對
    於未發覺之罪投案而受裁判為要件，至其方式雖不限於自行
    投案，即託人代理自首或向非偵查機關請其轉送，亦無不可
    ，但須有向該管司法機關自承犯罪而受裁判之事實，始生效
    力，若於犯罪後，僅向被害人或非有偵查犯罪職務之公務員
    陳述自己犯罪之事實，而無受裁判之表示，即與自首之條件
    不符（最高法院50年台上字第65號可資參照）。雖被告乙○
    ○於偵查中陳稱：伊有請路過的人打電話報警云云（見同上
    偵查卷宗第38頁）。經查：證人即警員戊○○於本院審理中
    具結證稱：於98年12月1 日下午5 點左右，伊有前往臺北縣
    土城市○○路○段196 巷5 號4 樓去處理殺人案件，因當天
    下午4 時到6 時，伊執行巡邏勤務，約於下午4 時45分左右
    ，有民眾打110 到分局的勤務中心，中心通知伊前往處理，
    伊到現場就看到有1 位傷者手流血，一回頭就看到被告手持
    著刀子在伊等逮捕他的地點196 巷11號，伊等看到被告時，
    被告手持著刀走過來，伊等第一個反應就是拔槍先嚇止被告
    的行動，又被告當時並沒有主動說人是他殺的等語綦詳（見
    本院卷第44至46背面頁），復稽臺北縣政府消防局救災救護
    指揮中心受理報案記錄單載道：報案電話為「室內電話」、
    報案內容為「救護、打架受傷」，此有臺北縣政府消防局於
    99年5 月18日北消指字第0990029896號函檢附救災救護指揮
    中心受理報案記錄單1 紙附卷可稽（見本院卷第27至28頁）
    ，倘若被告乙○○所述為真，何以報案者係以室內電話為之
    ，已有疑義。何況該報案者亦無表示被告乙○○自承犯罪且
    願意接受裁判之意，而證人戊○○前往現場，當場見聞被告
    乙○○手持菜刀，被告當時亦未主動陳述自己犯罪及願接受
    裁判之事實，揆諸上開裁判意旨，自不合自首要件，附此敘
    明。爰審酌被告與被害人係父子關係，不念父子之情，僅因
    細故與被害人發生爭執即對被害人暴力相向，造成被害人身
    體上受有傷害，被害人經緊急送醫診治後始倖免於難，兼衡
    被告犯後對其所為託詞僅係要恫嚇被害人等避重就輕之詞，
    態度不佳等一切情況，量處如主文所示之刑。至扣案之被告
    乙○○所持用以砍傷告訴人甲○○之菜刀1 把，復無證據證
    明係被告乙○○所有，亦非屬於必須沒收之物，故不宣告沒
    收，併此敘明。
據上論斷，應依刑事訴訟法第299 條第1 項前段，刑法第271 條
第2 項、第1 項、第25條，判決如主文。
本案經檢察官簡志祥到庭執行職務。
中    華    民    國    99    年    8     月    26    日
                  刑事第一庭審判長法  官  王復生
                                  法  官  陳世旻
                                  法  官  連雅婷
以上正本證明與原本無異
如不服本判決應於送達後10日內向本院提出上訴狀
                                書記官  郭晉良
中    華    民    國    99    年    8     月    26    日
附錄論罪科刑條文：
中華民國刑法第271條（普通殺人罪）
殺人者，處死刑、無期徒刑或 10 年以上有期徒刑。
前項之未遂犯罰之。
預備犯第 1 項之罪者，處 2 年以下有期徒刑。

司法院資訊處製作；財團法人民間司法改革基金會備份。
